【裁判字號】    97,上,241
【裁判日期】    980303
【裁判案由】    塗銷土地所有權移轉登記
【裁判全文】
臺灣高等法院臺中分院民事判決           97年度上字第241號
上  訴  人  丙○○
                        號9樓
訴訟代理人  洪嘉鴻律師
複  代理人  鄭晃奇律師
視同上訴人  甲○○
被  上訴人  朕園生命關懷科技股份有限公司
法定代理人  乙○○
訴訟代理人  江錫麒律師
上列當事人間請求塗銷土地所有權移轉登記事件，上訴人對於民
國97年6月9日臺灣苗栗地方法院96年度訴字第 233號第一審判決
提起上訴，本院於98年2月17日言詞辯論終結，判決如下：
    主  文
上訴駁回。
第二審訴訟費用由上訴人丙○○負擔。
    事實及理由
一、被上訴人起訴主張：坐落苗栗縣頭份鎮○○段296、355、35
    6、357地號土地（重測前為東興段958-11、958-15、958-17
    、948-3 地號土地）原屬訴外人寶恩開發股份有限公司（下
    稱寶恩公司）所有，作為興建同段35建號之納骨塔之用，後
    寶恩公司資金不足，遂於民國91年6月8日與被上訴人簽訂買
    賣契約書，將前揭4筆土地及已完成地下1層地上 9層之納骨
    塔以新臺幣（下同） 1億5000萬元交由被上訴人承接，被上
    訴人並承受寶恩公司向土地銀行股份有限公司之貸款5000萬
    元及應給付互利營造股份有限公司（下稱互利公司）之工程
    款3500萬元。被上訴人接手後即將納骨塔興建完成，並於93
    年 3月12日辦理所有權保存登記，編為東興段1850建號（嗣
    改編為上興段35建號），惟被上訴人非但未給付寶恩公司價
    款，亦未履行承擔之債務，且為免日後債權人聲請強制執行
    ，遂與被上訴人當時之董事長即上訴人甲○○以通謀虛偽意
    思表示，將上開 4筆土地以買賣為原因，於91年10月31日（
    依被上訴人所提土地異動索引所載應係92年11月28日之誤）
    移轉登記予上訴人甲○○名下，雙方實際上並無契約或對價
    之約定；上訴人甲○○復以相同手法將其中356、357地號土
    地（下稱系爭土地）與訴外人丁○○（即上訴人丙○○之夫
    ）以通謀虛偽意思表示，於94年 6月17日將系爭土地移轉登
    記予上訴人丙○○名下。嗣被上訴人之債權人聲請對前開納
    骨塔及基地實施強制執行（原法院94年度執字第 10615號）
    ，上訴人甲○○無力處理，乃於96年1月9日將其持有之股份
    700 萬股全部讓與訴外人乙○○等人，退出被上訴人公司之
    經營，並由乙○○出任被上訴人之董事長。依民法第87條第
    1 項前段之規定，上訴人二人因通謀虛偽取得系爭土地所有
    權登記應有無效原因，是上訴人何秀琴對上訴人甲○○並無
    取得系爭土地之法律上原因，被上訴人爰依不當得利之法律
    關係，請求上訴人丙○○返還系爭土地之所有權予甲○○，
    再由上訴人甲○○將系爭土地返還被上訴人，並聲明求為判
    決上訴人丙○○應將座落苗栗縣頭份鎮○○段356地號、357
    地號土地於民國94年 6月17日所為之所有權移轉登記塗銷，
    回復為甲○○所有；甲○○應於上項土地回復為其所有後將
    上項土地於民國92年11月28日所為之所有權移轉登記塗銷，
    回復為被上訴人所有。
    上訴後補陳：
  (1)寶恩公司於91年6月8日將系爭土地及其上納骨塔交由被上訴
    人承接時，視同上訴人甲○○係朕園生命關懷科技股份有限
    公司（以下稱朕園公司）之董事長。而上開虛偽登記之情事
    ，業據視同上訴人甲○○原審自認在卷。
  (2)雖上訴人丙○○辯稱其取得356、357地號土地之原因，係朕
    園公司於91年10月 1日與其配偶丁○○簽立協議書，聘丁○
    ○為朕園公司總經理，丁○○依協議書可獲得朕園公司百分
    之十之股份，約合4500萬元之報酬，當時之朕園公司負責人
    甲○○乃將該兩筆土地移轉為丙○○名下作為擔保云云。但
    丙○○所提出之協議書並非真正；另據甲○○於原審96年10
    月29日提出民事陳述狀詳細敘明該協議書係於96年1月4日在
    台中市○○路○段 208-1號10樓恆揚法律事務所倒填日期所
    製作，其原因為甲○○受丁○○之要求，為圖利丁○○於他
    債權人對朕園公司實施強制執行時參與分配，乃巧立名目以
    支付丁○○技術股之瞞騙手段簽署協議書及面額4500萬元之
    本票等情，可見上開協議書係出於通謀虛偽之意思表思而來
    無疑。另本件納骨塔興建工程原係由寶恩公司斥資委託互利
    公司興建，本應付互利公司之工程款約3500萬元，經互利公
    司及金融行庫聲請台灣苗栗地方法院94年度執字第 10615號
    ，對上開納骨塔及基地實施強制執行程序。甲○○無力處理
    上開強制執行債權，乃與乙○○等人簽訂股權轉讓契約書，
    同意將所持有之朕園公司股份 700萬股全部轉讓予乙○○等
    人，並退出朕園公司之經營，改由乙○○等人接手（正確說
    法應係歸還寶恩公司經營），並由乙○○等人繼續援用朕園
    公司之名稱。又寶恩公司為積極處理強制執行債權，乃由法
    定代理人乙○○於96年4月9日與互利公司簽署法定抵押權及
    所擔保債權之買賣協議書，由乙○○分期代償舊朕園積欠互
    利公司法定抵押債權金額9380萬元，並於乙○○支付一定金
    額之款項後，互利公司同意撤回強制執行之聲請；同日另由
    寶恩公司代償舊朕園積欠第三人蘇懷遠之借款債權9468萬28
    00元，並由寶恩公司支付一定金額後，蘇懷遠同意撤回上開
    強制執行事件之參與分配等情，均有相關證據附原審卷可稽
    。
  (3)寶恩公司於91年間將納骨塔工程交舊朕園公司承受時，已取
    得建造執照，並委由互利公司承攬興建至 9樓程度，不日即
    可完工，然舊朕園公司接手後不惟無力清償巨額之金融機構
    貸款及互利公司工程款，更積欠蘇懷遠債務高達9380萬元，
    豈有私下同意另給付丁○○4500萬元之理，況興建骨塔工程
    之承攬人互利公司之同意交付申請使用執照之相關文件，係
    因舊朕園公司同意將法定抵押權辦理設定登記，以保障互利
    公司之權益，非出於丁○○有何積極之作為，丁○○自無因
    此邀功取得相當於4500萬元之股份之立場，可見協議書關於
    報酬之約定，顯然缺乏說服力。再者，甲○○於舊朕園公司
    期間縱有聘任丁○○為總經理，關於丁○○之報酬，亦未依
    公司法第29條第 3款規定之作成決議，純屬丁○○與甲○○
    個人之行為，對朕園公司不生效力；況丁○○依上開協議書
    第 1條規定，僅須「自簽約日起完成寶恩納骨塔未完成之結
    構工程、勘驗、竣工、請領（苗栗縣政府）使用執照、保存
    登記、權狀請領等事項」，即可享有技術股份百分之十，約
    合4500萬元之超高報酬，衡諸上開工作無非現場監工或土地
    代書之單純工作，顯然不合理，是上訴人丙○○所辯，不能
    採信。
二、上訴人丙○○辯稱：朕園公司係於91年10月 1日與其夫丁○
    ○簽立協議書，由朕園公司聘任丁○○為總經理，負責朕園
    公司開發寶恩納骨塔興建相關事宜，並約定丁○○完成約定
    工作事項後，可取得朕園公司10％之股份（約4500萬元）作
    為報酬。後丁○○於94年間發現朕園公司所有之土地資產均
    登記於當時法定代理人甲○○之名下，倘其完成工作後朕園
    公司拒不給付報酬，其顯難對朕園公司追償，是其要求朕園
    公司給予保障，經雙方協議後，方由甲○○將系爭土地移轉
    登記於丙○○名下，以作為丁○○日後請求報酬之擔保，並
    經丙○○同意配合土地移轉登記作業，是丙○○為系爭土地
    所有權人之原因，非基於與甲○○之通謀行為而來，且丙○
    ○係為丁○○之利益而將系爭土地移轉登記於自己名下，未
    與甲○○有任何謀議，自無可能與甲○○為通謀虛偽意思表
    示。上述協議書上有3處甲○○之親筆簽名，其中2處字跡為
    黑色，另 1處則為藍色，顯見甲○○係於不同時間所簽，而
    第一次簽名係於91年10月 1日由丁○○提出系爭協議書時所
    為，嗣於96年1月間補充系爭協議書第8條並簽發面額為4500
    萬元之本票後為第二次簽名，本票則為加利息始倒填發票日
    期，並非如朕園公司所稱至96年 1月才提出系爭協議書並簽
    署。且丁○○於93年間就寶恩納骨塔完成興建工程並取得使
    用執照，亦辦妥保存登記，倘未先簽立協議書，丁○○豈會
    無故為朕園公司完成上開事項，朕園公司亦無任由丁○○處
    理工程相關事項之理，可證系爭協議書確為91年10月 1日簽
    署，依系爭協議書之約定，丁○○對朕園公司有4500萬元之
    債權。雖朕園公司否認丁○○對其有債權存在，惟朕園公司
    與丁○○間是否存有4500萬元之債權債務關係，非經法院判
    決確定朕園公司與丁○○間無債權債務關係不存在，系爭土
    地仍有擔保丁○○債權之必要，丙○○基於此目的而保有登
    記名義人之地位，即有法律上原因，而無不當得利可言。又
    系爭土地原係登記於甲○○名下，並非朕園公司所有，縱丙
    ○○取得系爭土地所有權有不當得利之事實，亦應由甲○○
    依不當得利之法律關係主張請求，非由朕園公司為之。另甲
    ○○已將其所有朕園公司之股份讓與現朕園公司之法定代理
    人乙○○，並稱其與丙○○間有通謀虛偽意思表示，應係基
    於其與乙○○間之協定而為不實之詞，此觀朕園公司如因債
    務問題須將名下資產以通謀行為方式移轉與他人，何以僅將
    系爭土地移轉予丙○○，仍保留296、355地號土地於自己名
    下，未再移轉予他人，顯見甲○○移轉系爭土地所有權之原
    因並非為躲債所為之通謀行為。而上訴人 2人間是否有通謀
    虛偽意思表示，於訴訟無從分割而為不同之認定，有合一確
    定之必要，本件應屬必要共同訴訟或類似必要共同訴訟，依
    民事訴訟法第56條第 1款之規定，甲○○自認與丙○○有通
    謀虛偽意思表示之不利益行為，對丙○○不生效力，且甲○
    ○與朕園公司法定代理人乙○○間有股份交易之事實，彼此
    有利害關係存在，所述不可採信。並聲明朕園公司之訴駁回
    。
    上訴後補陳：
  (1)原審以丙○○於甲○○間就系爭不動產並無真實之買賣關係
    存在，而以買賣為由為所有權移轉登記，故認定有通謀虛偽
    意思表示存在云云。惟我國民法採物權無因性，物權行為不
    因債權行為無效或有瑕疵而受影響。本件甲○○移轉系爭不
    動產所有權登記與丙○○時，丙○○確實知情且有取得系爭
    不動產所有權之真意。則縱使朕園公司所提出得以取得系爭
    不動產所有權之真實原因（擔保丁○○之債權）不足採信，
    以買賣為移轉登記事由亦非實在，僅係債權行為無效或有瑕
    疵，丙○○取得系爭不動產之所有權僅構成不當得利，並不
    影響丙○○取得系爭不動產所有權之物權效力。原審判決雖
    認定丙○○無取得系爭不動產所有權之真意，而與甲○○間
    就物權行為有通謀意思表示，然於判決理由中完全未加闡述
    此部分取得心證之證據及推理論述，僅以丙○○所主張之債
    權原因均不可採，即推論物權行為亦屬通謀行為，顯非正確
    。
  (2)查丙○○係基於擔保丁○○債權之目的，而配合甲○○移轉
    系爭不動產所有權登記，故有取得系爭不動產所有權之真意
    。縱使甲○○單方並無移轉系爭不動產之真意，依最高法院
    62年度台上字第 316號判例所示意旨，仍非通謀而為虛偽意
    思表示。又基於最高法院48年度台上字29號判例意旨。丙○
    ○既主張有取得系爭不動產之真意，拒絕塗銷所有權登記，
    則朕園公司除應證明甲○○無移轉系爭不動產所有權之真意
    外，尚應舉證證明丙○○亦無受領系爭不動產所有權之真意
    ，始能謂已盡舉證之責。惟查，朕園公司並無任何具體證據
    得以證明丙○○無取得系爭不動產所有權之真意，僅就移轉
    系爭不動產所有權之債權原因提出爭執。原審逕認丙○○取
    得系爭不動所有權無效，應塗銷所有權登記，顯有違誤。
  (3)丙○○係受訴外人丁○○（即丙○○之配偶）之委託，基於
    確保丁○○對朕園公司之債權得獲清償之目的，同意甲○○
    將系爭二筆土地之所有權移轉登記於自己名下，此真實取得
    系爭二筆土地所有權之意思。此觀甲○○於原審陳稱，將系
    爭二筆土地過戶至丙○○名下，係與戊○○、丁○○及同國
    江副總協議之結果，並無提及與丙○○有何協議可明。朕園
    公司既未與甲○○有何謀議，自無通謀虛偽意思表示之可能
    。丙○○受丁○○之請求，同意將系爭二筆土地之所有權自
    甲○○名下移轉於自己名下。就法律關係而言，為單純受領
    土地所有權之第三人，有真實取得所有權之意思，不受丁○
    ○與朕園公司債權關係之影響。且朕園公司雖主張與丁○○
    無債權債務關係存在，然目前仍在訴訟中（苗栗地方法院97
    年度苗簡第 198號），並未確定，朕園公司尚無返還土地所
    有權之義務。又縱認丁○○之債權不存在，然所有權之移轉
    既為真正，應屬是否構成不當得利有無還所有權之義務，而
    非塗銷所有權登記，朕園公司之主張於法未合。
  (4)丙○○係受丁○○委託，為擔保丁○○對朕園公司之債權而
    取得系爭二筆土地之所有權，亦為真實。按甲○○於另案朕
    園公司與丁○○之民事訴訟中（苗栗地方法院97年度苗簡第
    198 號），以證人身份明確證稱，於其擔任朕園公司代表人
    時，朕園公司有積欠丁○○債務，並以朕園公司為發票人開
    立4500萬元之本票交丁○○收執，顯可證明丁○○確為朕園
    公司之債權人。再者由甲○○代表朕園公司與丁○○簽立之
    協議書，朕園公司及甲○○均承認簽名蓋章真正，且亦對丁
    ○○有完成協議書所載之義務不為爭執，亦得證明丁○○之
    債權存在。至於丁○○於協議書中所完成之工作是否與4500
    萬元之對價相當，與判斷本件土地所有權登記應否塗銷並無
    直接關連，而屬朕園公司與丁○○間之債權紛爭。又朕園公
    司縱得取回系爭二筆土地之所有權，亦當以請求返還之方式
    為之，而非訴請塗銷，此前已論及，是朕園公司於本件起訴
    之請求，於法不合，原審判決違誤甚明。
三、視同上訴人甲○○部分：
    系爭協議書所載之日期雖為91年10月 1日，惟系爭協議書並
    非於該日製作，而係甲○○於96年1月4日擬將所有股份全數
    轉讓予乙○○等人，而邀丁○○至恒揚法律事務所請事務所
    人員製作朕園公司董事會議記錄時，丁○○表示其以丙○○
    名義出資，如甲○○之股份如全數讓與乙○○等人，其投資
    將成泡影，乃強烈要求甲○○於其準備之系爭協議書上蓋用
    朕園公司負責人印章，並簽發協議書第 8條所載之本票，俾
    利丁○○日後於朕園公司受強制執行事件參與分配，否則即
    不同意於董事會議記錄上以丙○○名義簽名蓋章。甲○○為
    順利作成董事會決議，通過甲○○將持股讓與乙○○等人，
    即同意丁○○之要求，除於協議書上用印外，並將日期倒填
    為91年10月 1日，本票之發票日則填為94年1月5日，丁○○
    始於朕園公司董事會議記錄上簽署丙○○、訴外人羅時嬌之
    姓名並蓋用該 2人印章，可知協議書所載朕園公司同意支付
    丁○○技術股10％，合約4500萬元，並開立同額之本票，均
    屬虛構。並自認朕園公司主張之事實。
四、視同上訴人甲○○經合法通知未於言詞辯論期日到庭，核無
    民事訴訟法第386條所列各款事由，乃依被上訴人之聲請，
    由其一造辯論而為判決。
五、共同訴訟人中一人之行為不利益於共同訴訟人者，對於全體
    不生效力，民事訴訟法第56條第 1款後段定有明文，視同上
    訴人甲○○雖自認其與上訴人丙○○有通謀虛偽之意思表示
    ，惟其此部分自認，對上訴人丙○○而言，屬不利事項，故
    上訴人甲○○所為關於其與上訴人丙○○有通謀虛偽意思表
    示之自認部分，對上訴人丙○○不生效力。惟視同上訴人甲
    ○○於原審96年12月17日及另案苗栗地方法院97年度苗簡字
    第 198號均係以證人身份具結作證，其證詞之證據力如何，
    尚與其自認之效力無關，先此敘明。
六、被上訴人主張上訴人丙○○與視同上訴人甲○○二人間並無
    買賣行為，其等係以通謀虛偽意思表示之方式取得系爭不動
    產等情，業據其提出系爭土地異動索引（見原審卷第13至17
    頁）為證，上訴人丙○○復不否認其未支付任何買受系爭不
    動產價金之事實；丙○○雖辯以：其係因系爭協議書（見原
    審卷第49至第50頁）之故取得系爭土地云云，惟姑不論系爭
    協議書是否於91年所書立，其內容是否真實，縱認系爭協議
    書早於91年即已書立且屬真實，惟系爭協議書第 2條，僅明
    文約定被上訴人於丁○○（丙○○之夫）完成約定事務後，
    有支付4千5百萬元予丁○○之義務，但該協議書並未約定一
    併將系爭土地移轉予丁○○或丙○○作為擔保之任何文字約
    定，則依系爭協議書之明文，被上訴人並無義務將系爭土地
    移轉予丙○○，乃丙○○竟仍與甲○○一同以買賣為原因辦
    理系爭土地所有權之移轉，丙○○所辯其係因系爭協議書之
    約定而取得系爭土地所有權云云，即無足採。丙○○雖另辯
    稱：系爭土地係為供做其夫丁○○對被上訴人依系爭協議書
    所有債權之擔保，因無相關之登記名目乃以買賣為原因云云
    ，然查，就被上訴人或甲○○是否於系爭協議書之外另與丁
    ○○達成協議，約定將系爭土地移轉予丙○○供作擔保丁○
    ○之報酬等情，為被上訴人所否認，丙○○雖所舉證人丁○
    ○雖於原審證稱「（法官問）系爭356、357地號何人同意你
    們過戶的？（答）甲○○。（法官問）何時同意？（答）94
    年 6月份。（法官問）為什麼他同意？（答）因為當時甲○
    ○債權人股東，要過戶給另外壹個債權人，我不同意，所以
    過戶給我。」（見原審卷第99頁）、又證稱「（原告訴訟代
    理人問）協議書91年11月15日在戊○○辦公室簽署，是一次
    完成，還是分二次？（答）分二次。甲○○要把百分之七十
    股份移轉出去，我不同意，我們協商的結果，他開本票給我
    ，協議書分二次，寫本票後後面再附。96年 1月簽的時候，
    因有利息的追算，所以本票倒填94年1月5日，協議書由甲○
    ○本人簽署。（原告訴訟代理人問）協議書書面分二次寫？
    （答）證人之前就寫了（第一點到第七點，協議書人，包括
    協議書日期），96年 1月時，再要求寫第八點並請甲○○同
    意，並開立第八點的本票。（原告訴訟代理人問）有關甲○
    ○在協議書上面的簽名，是一次就簽完，還是分二次簽名？
    （答）分二次簽名。」（見原審卷第100、101頁）；但證人
    甲○○於原審具結證稱「（法官問）剛剛丁○○所言，哪個
    部分與你主觀認知上不一樣？（答）百分之十乾股部分，我
    不在場，我不知道。（法官問）協議書上有寫嗎？（答）我
    從來沒有看過該協議書。（法官提示被證一協議書問）上面
    有你的簽名？（答）簽名的由來，是96年 1月時才簽的。」
    、「（法官問）何時拿到朕園大小印章？（答）丁○○交給
    我的，當初我要讓出股份時，96年 1月時丁○○把朕園的大
    小章交給我，我就去轉讓給余先生。」、「（法官問）證人
    （指丁○○）所言是否實在？（答）我的名下被查封，所以
    把二筆土地過戶到丙○○名下，那是大家商議的結果，在台
    北債權人同國公司協議，在場人有我，戊○○、丁○○，還
    有同國的江副總。（法官問）為什麼同國會同意把系爭土地
    過戶給被告？（答）當初我們去跟同國協商，他有意接朕園
    ，同意這種作法，後來可能是債務太多，也不知道什麼原因
    ，就沒有過來接，前後協商半年的時間。（法官問）每次你
    都有出面？（答）幾乎有。（法官問）丁○○有無每次都去
    ？（答）幾乎有。」、「（法官問）到底分幾次簽名？（答
    ）一次簽的，96年1月時才簽的，我是9 6年1 月才看到協議
    書。」（見原審卷第97至 101頁），二人就丁○○之報酬有
    無約定、簽訂協議書之時間及將系爭土地所有權移轉予丙○
    ○之原因證述內容不符，本院斟酌：證人丁○○係丙○○之
    夫，且就有無約定報酬有實質之利害關係；而證人甲○○原
    雖為朕園公司之法定代理人，但作證時已非朕園公司之法定
    代理人又已將其對於朕園公司之權利轉讓予乙○○，其與朕
    園公司之利害關係顯然低於丁○○；又證人甲○○於另案苗
    栗地方法院97年度苗簡字第 198號均係以證人身份具結作證
    之內容與原審所證一致（見本院卷第42至48頁上訴人丙○○
    訴訟代理人所提言詞辯論筆錄），是證人甲○○之證詞應較
    丁○○之證詞有較高之證據力。又丁○○雖證稱系爭協議書
    分二次簽訂，第一次於91年10月1日、第二次於96年1月（甲
    ○○證稱係於96年 1月一次簽訂），然而朕園公司將系爭土
    地移轉登記予丙○○之時間係94年6月17日（見原審卷第8、
    9 頁），與協議書簽訂之時間顯然不符，是丙○○所辯：系
    爭土地係為供做其夫丁○○對被上訴人依系爭協議書所有債
    權之擔保，因無相關之登記名目乃以買賣為原因云云即無可
    採。
七、丙○○再辯稱：移轉系爭土地之意思表示合致，僅存在於甲
    ○○與丁○○間，其並未與甲○○有何通謀虛偽意思表示云
    云。查丙○○既不否認曾配合辦理系爭土地之過戶登記，且
    不否認未曾支付價金，其即應知並未買受系爭土地，丙○○
    與甲○○二人仍以買賣為原因辦理系爭土地所有權之移轉登
    記，就系爭土地以買賣為原因之物權移轉行為，即與甲○○
    有通謀虛偽為買賣之意思表示，所辯未與甲○○有何通謀虛
    偽意思表示云云，顯無足採。從而甲○○與丙○○就系爭土
    地之買賣有通謀虛偽之意思表示，即足認定，依民法第87條
    第 1項之規定此所有權移轉登記自屬無效，則丙○○即無法
    律上之原因受有系爭土地所有權之利益，被上訴人朕園公司
    受有損害，是朕園公司依不當得利之法律關係請求丙○○塗
    銷系爭土地之所有權移轉登記，自有理由，應予准許。
八、甲○○就其無法律上原因（指未向被上訴人買受系爭土地僅
    為避免系爭土地遭拍賣）取得系爭土地所有權等事實，於原
    審已自認在卷，且與系爭土地係以買賣為原因登記予甲○○
    之情形相符，應堪信為真實。則被上訴人依不當得利之法律
    關係請求甲○○應於丙○○塗銷系爭土地移轉登記後，再塗
    銷被上訴人與甲○○間之移轉登記，並回復為被上訴人所有
    ，亦有理由，應予准許。
九、綜上所述，甲○○與丙○○間及被上訴人與甲○○間就系爭
    土地之移轉均有無效之原因，且甲○○與丙○○均係無法律
    上之原因受有利益等情，已堪認定，則上訴人不當得利之法
    律關係，請求丙○○應塗銷系爭土地於94年 6月17日所為之
    移轉登記，並將系爭土地回復為甲○○所有；甲○○亦應塗
    銷其與被上訴人間就系爭土地所為之移轉登記並回復為被上
    訴人所有，均有理由，應予准許。是則原判決為上訴人敗訴
    之判決，經核於法並無不合。上訴論旨求予廢棄改判，為無
    理由，應予駁回。
十、本件事證已臻明確，兩造所提其餘攻擊防禦方法，經本院審
    酌後，核與判決結果不生影響，爰不一一論述，附此敘明。
十一、據上論結，本件上訴為無理由，依民事訴訟法第449條第1項
    、第78條、第85條第3項、第385條第1項，判決如主文。
中    華    民    國    98    年    3     月    3     日
              民事第三庭    審判長法  官  陳照德
                                  法  官  朱樑
                                  法  官  李平勳
以上正本係照原本作成。
如對本判決上訴，須於收受判決送達後20日內向本院提出上訴書
狀，其未表明上訴理由者，應於提出上訴後20日內向本院提出上
訴理由書（須按他造人數附具繕本）。上訴時應提出委任律師為
訴訟代理人之委任狀。具有民事訴訟法第466條之1第1項但書或
第2項之情形為訴訟代理人者，另應附具律師及格證書及釋明委
任人與受任人有該條項所定關係之釋明文書影本。
                                  書記官  江丞晏
中    華    民    國    98    年    3     月    3     日


司法院資訊處製作；財團法人民間司法改革基金會備份。
